【裁判字號】    97,台上,1061
【裁判日期】    970313
【裁判案由】    違反貪污治罪條例
【裁判全文】
最高法院刑事判決            九十七年度台上字第一０六一號
上  訴  人  甲○○
            乙○○
上列上訴人等因違反貪污治罪條例案件，不服台灣高等法院高雄
分院中華民國九十六年八月二十三日第二審更審判決（九十五年
度上更(一)字第一七二號，起訴案號：台灣高雄地方法院檢察署九
十年度偵字第一００七五、一０一八五、一０四八七、一一一四
０、一一一四一、一一一四二、一一一四三號），提起上訴，本
院判決如下：
    主  文
原判決撤銷，發回台灣高等法院高雄分院。
    理  由
本件原判決撤銷第一審關於上訴人甲○○、乙○○部分之科刑判
決，改判仍均論上訴人等依據法令從事公務之人員，共同連續對
於違背職務之行為，收受賄賂罪。甲○○處有期徒刑拾壹年，褫
奪公權伍年，所得財物新台幣（下同）貳拾柒萬陸仟元應連帶追
繳沒收，如全部或一部無法追繳時，以其財產抵償之。乙○○處
有期徒刑拾貳年，褫奪公權陸年，所得財物伍拾捌萬捌仟元應連
帶追繳沒收，如全部或一部無法追繳時，以其財產抵償之。固非
無見。
惟查：一、貪污治罪條例第四條第一項第五款之對於違背職務之
行為收受賄賂罪，係以公務員違背職務之行為與收受賄賂間，具
有對價之關係存在為成立要件，且所謂對價關係，乃指他人交付
財物，係出於對公務員違背職務行為行賄之意思，而公務員主觀
上，亦有收受賄賂以為違背職務行為報酬之意，始足當之。原判
決認定甲○○、乙○○各於擔任高雄市政府警察局新興分局自強
路派出所（下稱自強路派出所）主管期間，甲○○自民國八十二
年八月起至八十三年七月止，乙○○自八十三年八月起至八十五
年九月止，均按月收得第一審共同被告即警員蕭啟豐（業經第一
審判決免刑確定）自轄區內經營色情行業之「儂儂園休閒中心」
（登記名稱為「儂儂園美容坊」，下稱儂儂園）現場負責人洪伯
連（業經第一審判決免刑確定），所交付行賄款一萬八千元，及
於春節、端午節及中秋節各收得二萬元之賄款，甲○○共收受賄
賂二十七萬六千元，乙○○共收受賄賂五十八萬八千元，均犯貪
污治罪條例第四條第一項第五款之對於違背職務之行為收受賄賂
罪等情，係以洪伯連行賄上訴人等之事實，業據蕭啟豐、洪伯連
於偵查中及第一審審理時結證在卷，為其主要論據。然蕭啟豐於
第一審訊問時係供稱：「從我接管區開始，年節就有加菜金。這
部分我每次都交二萬元給主管。從八十二年八月開始我的部分…
…加菜金都沒有斷過。」「第一次收賄款，是在歐鄉○○○○道
是陳武才（即儂儂園實際負責人）還是洪伯連拿二萬八千元給我
。拿錢給我時，交代我一萬元，主管一萬元，八千元給副主管、
巡佐。」等語，核與洪伯連陳稱：「陳武才介紹我與蕭啟豐認識
，第一天，我們就私下講好，一萬元給他，一萬元給主管，請他
們不要來囉嗦。」等詞相符（見第一審卷一第七四、七九、八一
頁）。嗣蕭啟豐於原法院上訴審行證人之交互詰問，經甲○○詰
問時，仍證述：「（問：證人取得業者的賄款以後，不論主管有
無收，要分給幹部的八千元為何沒分？）八千元我都交給主管去
分。」「（問：你交八千元時，你如何告訴主管？）我對主管說
八千元要分給副主管、巡佐，另外一萬元是給主管。」「（問：
在三節部分你說拿二萬元給主管，洪伯連說不要讓主管知道，分
給其他人員，那你為何要交給主管？）三節獎金是加菜金，當然
交給主管處理，例如用在同仁的聚餐等。」等語（見上訴卷第二
一八頁）。依蕭啟豐、洪伯連上開所述，洪伯連經由蕭啟豐按月
交給上訴人等之行賄款項一萬八千元，其中僅一萬元為洪伯連欲
行賄上訴人等之賄款，其餘春節、端午節及中秋節各二萬元部分
，則為派出所之加菜金，並用於同仁聚餐等情，如果無訛，其中
按月交付之八千元部分既非洪伯連用以行賄派出所主管之意思而
交付，另三節各二萬元部分則係給予派出所同仁加菜金之用，並
非全數為上訴人等個人而交付之賄款，縱係洪伯連經由蕭啟豐交
付上訴人等處理，如何均屬洪伯連對上訴人等個人為違背職務行
為行賄之意思而交付，且上訴人等主觀上亦以之為其個人違背職
務行為之報酬之犯意而收受，即非無推求之餘地。又上訴人等收
受後，有無依約轉交其他同仁或用之於聚餐加菜？亦欠明瞭而尚
待釐清。原審悉未詳加勾稽，明白審認，遽認上述按月收取賄款
之其中八千元部分及年節加菜金之全數，亦屬上訴人等個人收受
之賄款，採證認事自難謂已臻允洽。二、科刑判決所認定之事實
，與其所採用之證據不相適合，即屬證據上之理由矛盾，按諸刑
事訴訟法第三百七十九條第十四款，其判決當然為違背法令。卷
附「儂儂園美容坊」之「高雄市政府營利事業登記證」（高市建
二商字第一九五五七八七０號），記載核准設立登記日期為八十
五年六月十一日，此與原判決事實所認定儂儂園之現場負責人洪
伯連，自八十二年八月起即有向上訴人等管區派出所警察人員行
賄之時間不相一致；且上訴人等在原審執該營利事業登記證之記
載，陳稱：洪伯連所述儂儂園自八十二、三年間開始營業，與事
實不符，並請求查明同址房屋（高雄市○○區○○里○○○路八
十、八十二號五樓）於儂儂園在八十五年六月十一日設立登記前
之出租情形，以明事實真相云云（見本案第一００七五號偵查卷
二第一四四至一四八頁，更(一)卷一第六七至七０頁）。實情如何
？原審未為調查說明，亦未說明無須調查之理由，逕於判決理由
引用上開營利事業登記證之記載，認定儂儂園係自八十二年六月
十一日設立（見原判決第一二頁），以為蕭啟豐、洪伯連指證上
訴人等收受賄賂事實之佐證，其所認定之事實與所採用之證據不
相適合，自難謂無調查職責未盡、判決理由不備及證據上理由矛
盾之違誤。以上或為上訴意旨所指摘，或為本院得依職權調查之
事項，應認原判決仍有撤銷發回更審之原因。又刑法第二條第一
項：「行為後法律有變更者，適用行為時之法律。但行為後之法
律有利於行為人者，適用最有利於行為人之法律。」其但書係比
較新舊法後，認新法（或中間法）有利於行為人者，仍應適用新
法（或中間法），屬前段「從舊」原則之例外規定；原判決既認
比較新舊法結果，以修正前舊法為有利於上訴人等，而應適用修
正前之法律，卻於理由引用該但書規定（見原判決第一三頁），
適用法律併有未合，案經發回，自應一併注意及之。
據上論結，應依刑事訴訟法第三百九十七條、第四百零一條，判
決如主文。
中    華    民    國  九十七  年    三    月   十三   日
                      最高法院刑事第十一庭
                          審判長法官  邵  燕  玲
                                法官  李  伯  道
                                法官  孫  增  同
                                法官  吳      燦
                                法官  李  英  勇
      本件正本證明與原本無異
                                      書  記  官
中    華    民    國  九十七  年    三    月   十八   日
                                                 w


司法院資訊處製作；財團法人民間司法改革基金會備份。
